臺灣臺中地方法院刑事判決
110年度易字第900號
公  訴  人  臺灣臺中地方檢察署檢察官
被      告  李惠媛



上列被告因妨害名譽案件，經檢察官提起公訴（109年度偵字第3
6146號），本院判決如下：
    主    文
李惠媛犯誹謗罪，處拘役拾伍日，如易科罰金，以新臺幣壹仟元
折算壹日。
    犯罪事實
一、李惠媛與彭玄任均為臺中市○○區○○路0段000號「愛的世界大
    樓」社區住戶。李惠媛因與彭玄任前有糾紛，於民國109年3
    月7日上午10時許，在愛的世界大樓社區會議室所舉辦之區
    分所有權人大會會議臨時動議議程中，基於意圖散布於眾之
    誹謗犯意，接續指謫「因為社區裡面我代理委員，彭玄任對
    我造成非常大的傷害...為了要去拿選票，又在造謠說我們
    做頂樓有拿回扣，現在居然還有傳說仲介來看屋的房子的錢
    ，是我個人收去的」等語，足以毀損彭玄任之名譽。
二、案經彭玄任訴由臺中市政府警察局第五分局報告臺灣臺中地
    方檢察署檢察官偵查起訴。
    理    由
壹、證據能力
    下列認定被告犯罪事實之供述證據，被告於本院審理時同意
    有證據能力（見本院卷69頁、第78-79頁），復經本院審認
    該等證據之作成並無違法、不當或顯不可信情況，依刑事訴
    訟法第159 條之5規定，均有證據能力；又本案認定事實引
    用之非供述證據，並無證據證明係違背法定程序取得，參酌
    同法第158 條之4規定意旨，亦有證據能力。
貳、實體部分
    訊據被告固坦承有於上揭時、地公開指謫上開言論，然矢口
    否認有何誹謗犯行，辯稱：上開言論並非指告訴人，且我並
    無誹謗犯意，只是在跟社區住戶訴苦云云。經查：
一、被告於109年3月7日上午10時許，在愛的世界大樓區分所有
    權人會議中，持麥克風公開指謫上開「彭玄任造謠說我們做
    頂樓有拿回扣」及「傳說仲介看房子的錢是我收去的」等情
    ，業據被告於本院審理時供陳不諱（見本院卷第68-69頁、
    第89頁），核與證人即告訴人彭玄任於警詢及本院審理時之
    指述內容相符（見偵卷第21-23頁；本院卷第80頁），並有
    愛的世界大樓區分所有權人會議臨時動議被告陳述內容之譯
    文1份附卷可憑（見偵卷第35-36頁），首堪認定。
二、又證人即告訴人彭玄任於警詢中及本院審理時到庭證稱：我
    從96年開始住進愛的世界大樓社區，109年3月7日上午在社
    區會議室有開一個區分所有權人會議，被告在會議的臨時動
    議時發言說我講她收仲介的錢、講她做頂樓防水工程時有拿
    回扣等語，被告當時講的內容我有提出錄音檔。被告所稱「
    為了要去拿選票，又在造謠說我們做頂樓有拿回扣」應該是
    指我這一戶我跟我老婆張嘉玲為了要拿選票，但當年我們沒
    有要去競選社區委員職務，我們一張委託書都沒有，有的人
    要給我們我們也不要；而被告說「傳說仲介來看屋的錢，是
    她收去的」等語，我只知道好像社區房仲要來帶看的話會收
    一個清潔費，但我不確定被告到底在講什麼。被告在109年
    度沒有擔任代理委員，只有在105年的時候，被告女兒那一
    戶當選委員，被告就代理她女兒出席，但那是105年間的事
    情。被告在區分所有權人會議臨時動議上講完上開言論後，
    有社區住戶來問我為何被告要這樣講，也有住戶來跟我講說
    被告又在造謠什麼，到現在我在社區路上，被告在場的時候
    會隨便拉一個人去對我指指點點，我為社區做事情不收分文
    ，還要被指責、誹謗，心裡非常不舒服等語（見本院卷第79
    -86頁；偵卷第21-23頁）。由證人前開證述可見，被告於愛
    的世界社區區分所有權人會議臨時動議時，公開指謫告訴人
    有造謠之情事，使告訴人於會議結束後屢遭社區其他住戶詢
    問，而有影響告訴人名譽之情事甚明。
三、被告雖以前詞置辯，惟查：
  ㈠被告於109年3月7日上午在愛的世界社區區分所有權人會議臨
    時動議時發表言論，經本院當庭勘驗被告發言之影像檔，被
    告發言內容開頭即表示「彭玄任對我造成非常大的傷害」後
    ，連續陳述告訴人之行為，言論後段亦提及告訴人之老婆張
    嘉玲，最後並稱「現在這位就是張嘉玲，她沒有支持，都是
    她的老公先生，坐在那裡的委員，彭玄任，是不是，所以我
    決定今天，星期一我絕對會去提告，要給他一個教訓，謝謝
    」等語，有本院勘驗筆錄及愛的世界大樓區分所有權人會議
    臨時動議被告陳述內容之譯文1份附卷足佐（見本院卷第68
    頁；偵卷第35-36頁），被告之發言前後均指名道姓告訴人
    之全名，亦連續陳述告訴人之行為，甚且提及被告老婆之姓
    名，足認被告辯稱於臨時動議所稱並非指告訴人云云為臨訟
    卸責之詞，要無足採。
　㈡按言論自由為人民之基本權利，憲法第11條有明文保障，國 
    家應給予最大限度之維護，惟為兼顧對個人名譽、隱私及公
    共利益之保護，法律尚非不得對言論自由依其傳播方式為合
    理之限制。刑法第310條第3 項前段以對誹謗之事，能證明
    其為真實者不罰，係針對言論內容與事實相符者之保障，並
    藉以限定刑罰權之範圍，非謂指摘或傳述誹謗事項之行為人
    ，必須自行證明其言論內容確屬真實，始能免於刑責。行為
    人雖不能證明言論內容為真實，但依其所提證據資料，認為
    行為人有相當理由確信其為真實者，即不能以誹謗罪之刑責
    相繩（司法院釋字第509 號解釋意旨可資參照）。又上開解
    釋文對於刑法第310 條第3 項解釋意旨，僅在減輕被告證明
    其言論（即指摘或傳述誹謗事項）為真實之舉證責任，但被
    告仍須提出「證據資料」，證明有理由確信其所為言論為真
    實，否則仍構成誹謗罪之刑責（最高法院94年度台上字第52
    47號判決意旨亦可參照）。依司法院釋字第509 號解釋意旨
    ，行為人至少應證明其言論內容，依其所提出之各項證據資
    料，在客觀上足認有相當理由確信其為真實者為限，即需客
    觀上一般人得認為有相當理由係真實之基礎上為適當之陳述
    ，方得受言論自由之保障。經查，被告於本院審理時供稱其
    於區分所有權人臨時動議上指謫告訴人有謠傳或傳說上開言
    論，係為了向其它住戶訴苦，該等事情已經過很久，沒有辦
    法查證，有些人已經搬走了。我認為這些是我受的委屈，所
    以才要在區分所有權人會議上這樣講，我已經忍了5年等語
    （見本院卷第88-89頁），被告已稱沒有辦法查證，顯然無
    法提出任何證據資料足以佐證確信其所傳述告訴人有造謠或
    傳說等行為係屬真實，或有何得以確信可能為真實之理由，
    被告甚且認為該公開指謫行為是將其所受委屈向其他住戶訴
    苦，而屬情緒性發言，益徵被告確有誹謗之故意，難認被告
    上開指謫內容係得受言論自由之保障甚明。
四、綜上所述，被告未經查證，率將主觀上認定之情事於公開之
    社區區分所有人會議上向公眾散布，並指名道姓為告訴人所
    為，被告之行為已該當誹謗罪之構成要件，委無疑義。本案
    事證明確，被告前開誹謗犯行堪以認定，應依法論科。
、論罪科刑
一、核被告所為，係犯刑法第310 條第1 項之誹謗罪。被告公開
    指謫告訴人造謠其收回扣、傳說仲介看屋費由被告拿走等情
    ，均係出於單一貶損告訴人名譽之目的，時間密接、方式相
    同，各行為之獨立性極為薄弱，依一般社會健全觀念難以強
    行分開，在刑法評價上以視為數個舉動之接續施行較為合理
    ，應為接續犯而僅論以一罪。
二、爰以行為人之責任為基礎，審酌被告為心智成熟之成年人，
    本應自制言行，竟因與同一社區之告訴人前有糾紛認有不甘
    ，未能理性思考適當之回應方式，採取和平理性溝通表達心
    中訴求，在未經查證下，於公開之社區區分所有權人大會臨
    時動議上以麥克風指謫犯罪事實欄所載之情事，致影響告訴
    人之名譽，所為實不足取，應予非難；衡以被告除本案外並
    無其他論罪科刑紀錄，素行尚稱良好，然本案矢口否認犯行
    之犯罪後態度，且未與告訴人達成和解以賠償損害之結果及
    原因（見本院卷第69頁）、迄今未能獲取告訴人之原諒；兼
    衡被告之犯罪動機與目的（見本院卷第69頁）、犯罪手段係
    於社區公開之區分所有權人大會會議上持麥克風發表，在場
    者為與被告及告訴人同一社區之住戶，生活環境高度重疊，
    暨被告自陳之教育程度、職業及家庭生活狀況（見本院卷第
    91頁），被告、告訴人及公訴人就本案之量刑意見（見本院
    卷第90-91頁）等一切情狀，量處如主文所示之刑，並諭知
    易科罰金之折算標準，以示懲儆。
據上論斷，應依刑事訴訟法第299條第1項前段，刑法第310 條第
1 項、第41條第1 項前段，刑法施行法第1 條之1 第1 項，判決
如主文。
本案經檢察官張富鈞提起公訴，檢察官温雅惠到庭執行職務。
中　　華　　民　　國　　110 　年　　9 　　月　　29　　日
                  刑事第七庭  法  官  王怡蓁
以上正本證明與原本無異。
如不服本判決應於收受判決後20日內向本院提出上訴書狀，並應
敘述具體理由；其未敘述上訴理由者，應於上訴期間屆滿後20日
內向本院補提理由書（均須按他造當事人之人數附繕本）「切勿
逕送上級法院」。
告訴人或被害人如不服判決，應備理由具狀向檢察官請求上訴，
上訴期間之計算，以檢察官收受判決正本之日起算。
                              書記官  黃雅青
中　　華　　民　　國　　110 　年　　9 　　月　　29　　日

附錄論罪科刑法條
中華民國刑法第310條
意圖散布於眾，而指摘或傳述足以毀損他人名譽之事者，為誹謗
罪，處1年以下有期徒刑、拘役或1萬5千元以下罰金。
散布文字、圖畫犯前項之罪者，處2年以下有期徒刑、拘役或3萬
元以下罰金。
對於所誹謗之事，能證明其為真實者，不罰。但涉於私德而與公
共利益無關者，不在此限。